臺灣彰化地方法院民事判決　99年度訴字第841號
原　　　告　黃欣怡
　　　　　　王彩雲
共　　　同
訴訟代理人　施廷勳律師
被　　　告　黃措
訴訟代理人　林輝明律師
　　　　　　陳振吉律師
上列當事人間請求所有權移轉登記事件，本院於民國100年1月20
日言詞辯論終結，茲判決如下：
    主      文
被告應將坐落彰化縣芬園鄉縣○段648地號、面積9,055平方公尺
、權利範圍六分之一土地之所有權移轉登記與原告公同共有。
訴訟費用新台幣貳萬肆仟玖佰伍拾捌元由被告負擔。
    事實及理由
一、原告起訴主張：
  (1)訴外人黃火為被告之先夫，並為原告王彩雲之先翁、黃欣怡
    之先祖父。黃火過世時遺有坐落彰化縣芬園鄉縣○段648地
    號（下稱系爭土地）、同段661地號、同段727地號（其上有
    芬園鄉○○村○○路93號房屋）及同安寮段538之9地號等四
    筆土地、乙筆建物等財產，並約定由黃火之長子黃錦聰及次
    子黃錦木（即原告王彩雲之先夫、黃欣怡之先父）各分割取
    得約一半不動產所有權，並由被告及其三名女兒林黃暖等
    共四人分配所遺現金，此有遺產分割契約書（下稱系爭遺產
    分割契約書）為證。惟因顧及被告尚須投保農民保險，故名
    下需有農地所有權，遂由全體繼承人約定，將本屬原告王彩
    雲之先夫黃錦木取得上揭遺產中之系爭土地歸由被告繼承，
    並將所有權暫「借名登記」於被告名下，俾使被告得繼續參
    加農民保險，惟日後該筆土地應歸還原告王彩雲之先夫黃錦
    木，此有切結書（下稱系爭切結書）為證，另為求保全起見
    ，並將系爭土地所有權狀正本交付由原告保管。嗣原告王彩
    雲之先夫黃錦木於民國99年2月23日死亡，由原告成為其法
    定繼承人。詎原告日前無意間發現被告於明知系爭土地所有
    權狀係交由原告保管中，竟仍向彰化縣彰化地政事務所以遺
    失之名義申請補發，使彰化縣彰化地政事務所陷於錯誤並重
    新發給所有權狀正本。俟原告再向系爭土地鄰地所有權人查
    詢，獲悉訴外人黃錦聰正與鄰地所有權人洽談交易事宜，顯
    見被告補發所有權狀正本之目的，可能係受訴外人黃錦聰之
    指使，利用其為系爭土地所有權登記名義人之機會，欲無權
    處分系爭土地，致損害原告之利益。原告委由律師發函被告
    及黃錦聰，要求渠等勿擅自處分並返還系爭土地所有權，惟
    黃錦聰委由律師回覆系爭土地為被告繼承取得所有權，並否
    認系爭切結書之真正。由此足見，被告於受人煽惑之下，恐
    已違背並無意履行前揭返還之約定。從而，原告爰以本起訴
    狀繕本之送達，再次為終止前揭借名登記契約意思表示之通
    知。
  (2)查系爭土地原屬原告王彩雲之先夫黃錦木所有，惟因配合被
    告取得申請參加農民保險之資格，致黃火之全體繼承人與被
    告通謀虛偽意思表示，假藉繼承為由，先行借名登記為被告
    所有。雖上開通謀虛偽意思表示（即被告繼承系爭土地所有
    權）不發生繼承之效力，惟隱藏其中之借名登記法律關係，
    則屬有效成立。是原告王彩雲之先夫黃錦木仍為系爭土地之
    真正所有權人，嗣後黃錦木過世，即由原告因繼承取得系爭
    土地所有權。參照最高法院98年度台上字第76號、96年度台
    上字第2871號等判決意旨及民法第87條、第535條、第549條
    第1項、第767條第1項等規定，原告以系爭土地所有權人身
    分終止兩造間之借名登記契約，並請求被告移轉系爭土地所
    有權予原告，自有所據。再者，被告今既已有上開違反誠信
    之行為，若不許原告主張終止系爭契約並請求返還土地所有
    權，自無以保障原告之合法權益。為此依前開實務見解及民
    法規定提起本訴，並聲明：被告應將坐落彰化縣芬園鄉縣○
    段648地號，地目：田，面積9,055平方公尺，權利範圍六分
    之一之土地所有權移轉登記予原告王彩雲及原告黃欣怡二人
    公同共有；訴訟費用由被告負擔。
二、原告對被告陳述之抗辯：
  (1)被告辯稱其根本不知有系爭切結書內容之存在，其上所載之
    被告印文係原告王彩雲之先夫黃錦木利用被告年事已高亦不
    識字之情形，於簽立遺產分割契約書時，未經被告同意及授
    權，而一併蓋用，訟爭事實亦未經繼承人黃錦聰同意，系爭
    借名契約為無效云云，均屬不實。查黃火全體繼承人即兩造
    與訴外人黃錦聰、林黃暖、黃錦木、黃品、黃春等六
    人於93年5月20日所簽訂之系爭遺產分割契約與系爭切結書
    均係由黃錦聰委任劉輝龍代書所辦理，並由黃錦聰先通知林
    黃暖、黃品、黃春等三姊妹需前往代書處蓋章，嗣後
    再由被告自己告知林黃暖等三人，表示系爭不動產所有權
    係分配予黃錦木繼承，然因顧及被告尚需具有投保農民保險
    之資格，故須將系爭土地所有權暫借登記於其名下。代書劉
    輝龍為求明確雙方權利義務並避免日後紛爭，遂撰擬系爭切
    結書由全體繼承人簽訂。嗣後林黃暖、黃品、黃春等
    三人至代書處蓋章時，黃錦聰則早已先蓋妥印鑑章，林黃
    暖等三人即於系爭文件上蓋章表示知悉並同意。
  (2)被告辯稱系爭切結書之內容係關於遺產之處分，應得全體繼
    承人之同意方生效力云云，尚非的論。按系爭遺產分割契約
    書方為遺產如何處分之約定，至系爭切結書純係就黃錦木繼
    承取得之系爭土地，約定由黃錦木借被告之名義登記，所約
    定者乃黃錦木與被告間之權利義務，其他簽名蓋章之人僅係
    立於見證人之地位，以預防日後若被告過世時，不至再因系
    爭土地之真正所有權歸屬而發生爭產糾紛。是足徵系爭切結
    書約定之事實非屬公同共有物即遺產之處分，自無需全體繼
    承人同意方能生效。
  (3)被告與名下具有農地所有權之兒子黃錦木、黃錦聰均未住於
    同一戶，故亦無法依該條件參加農民保險。且一般人對於基
    本法律常識尚難有足夠認識，未必知悉「從事農業工作農民
    申請參加農民健康保險認定標準及資格審查辦法」第2條第1
    項第4款等規定。從而，被告要求將系爭土地暫借其名義登
    記，以取得投保農民保險之資格，符合吾人社會通常觀念及
    認知。今被告臨訟方以上開農民健康保險認定標準等規定據
    以駁斥原告主張之理由，既非事實亦乏誠信。
  (4)原告於本件主張之遺產分割方法，方屬公平且合於事實。訴
    外人黃火生前雖已將坐落彰化縣芬園鄉縣○段734地號、權
    利範圍3190分之1500之土地所有權移轉登記予原告王彩雲之
    先夫黃錦木。惟黃火全體繼承人於分配遺產時，係約定由男
    嗣即黃錦聰與黃錦木二人分配主要部分（即不動產）之遺產
    ，並於計算分配方式及約略價值時，將上揭734地號、權利
    範圍3190分之1500之土地價值合併計入，故除縣庄段727地
    號（建）土地及其上門牌號碼芬園鄉○○路93號建物由黃錦
    聰、黃錦木各取得權利範圍996分之49以外，方由黃錦聰取
    得縣庄段661地號（田）、同安寮段538之9地號（旱）等二
    筆土地所有權，黃錦木則僅分配系爭648地號（田）乙筆土
    地所有權（嗣後再借名登記予被告黃措）。由上說明可知，
    於黃火去世後，除被告所居住之舊房地由兄弟二人均分外，
    餘三筆土地係由黃錦聰取得二筆，由黃錦木取得乙筆並借被
    告之名義登記，黃錦木僅繼承乙筆土地所有權，即係因於先
    翁黃火生前已先取得上揭734地號土地所有權應有部分。從
    而，被告抗辯如系爭遺產分割契約書所示之遺產分割方法（
    即被告分配繼承系爭土地所有權）方屬公平云云，悖於事實
    。
  (5)被告與黃錦木二人之真意，乃黃錦木將其繼承取得所有權之
    系爭土地，暫先登記於被告名下，而系爭土地之收益處分權
    仍屬黃錦木之借名登記契約或其他無名契約。系爭契約係著
    重在母子雙方之信任關係，性質與委任關係類同，自應類推
    適用民法債編委任一節之相關規定。
  (6)系爭切結書及系爭遺產分割契約書約定之事項，均為被告及
    訴外人黃錦聰等「全體繼承人」所明知並合意約定，此由證
    人劉輝龍、林黃暖、黃品、黃春之供述皆可證明被告
    及黃錦聰二人均知悉系爭切結書及遺產分割契約書之內容，
    且係由被告與先翁在世時所商議、決定，渠等二人亦瞭解文
    書之意思並親自用印。從而被告辯稱其與黃錦聰不知有系爭
    切結書存在，其上所載之被告與黃錦聰印文係未經被告同意
    及授權，於代書簽立遺產分割契約書時，擅自一併蓋用云云
    ，盡皆不實。
三、被告則以：
  (1)原告所主張「借名登記」云云，均非事實。因黃火生前於88
    年8月23日已先將坐落彰化縣芬園鄉縣○段734地號土地贈與
    其次子黃錦木，由黃錦木取得該土地之所有權，故關於黃火
    之遺產，為求公平，全體繼承人方協議如系爭遺產分割契約
    書所載，並由被告取得系爭土地之所有權。是以，原告稱黃
    火之「全體」繼承人亦約定，將本屬原告王彩雲之先夫黃錦
    木取得上揭遺產中之系爭土地歸由被告繼承，並將所有權暫
    「借名登記」於被告名下，並非事實。被告根本不知有系爭
    切結書內容之存在，其上所載被告之印文，顯係原告王彩雲
    之先夫黃錦木利用被告年事已高，亦不識字，於簽立遺產分
    割契約書時，未經被告同意及授權而一併蓋用，系爭切結書
    既未經被告同意及授權，對於被告並無拘束力。從而，被告
    否認與黃錦木間有借名登記之無名契約存在，亦否認系爭切
    結書之真正。再者，被告如要參加農民保險，依從事農業工
    作農民申請參加農民健康保險認定標準及資格審查辦法第2
    條第1項第4款之規定，只要與繼承人黃錦木、黃錦聰同戶即
    可參加農保，何必需要如原告所稱再以迂迴方式與全體繼承
    人間先訂立系爭遺產分割契約書，再訂立系爭切結書，藉此
    取得參加農民保險之資格，此顯違常理。由此可證，系爭土
    地確實係被告因繼承而取得所有權，系爭切結書確實未經被
    告同意及授權，對於被告並無拘束力。又系爭土地既為黃火
    之遺產，依民法第1151條、第828條第3項之規定，在分割遺
    產前，各繼承人對於遺產全部為公同共有，故關於系爭土地
    之處分及其他權利之行使，即應得公同共有人全體之同意。
    準此，關於系爭切結書訂立之性質，應係關於公同共有物（
    即系爭土地）之處分，而非原告聲稱之借名登記契約。蓋若
    係借名登記契約，系爭切結書之當事人僅需存在於黃錦木及
    被告間即可，不需要再如本件由全體繼承人於系爭切結書上
    簽名。故系爭切結書仍應得「全體」繼承人之同意，方生效
    力。惟查，被告根本不知有系爭切結書內容之存在，又系爭
    切結書之訂立亦未經另一繼承人黃錦聰之同意，即未得公同
    共有人全體之同意，是系爭切結書即屬無效。
  (2)原告主張訴外人黃錦木於93年5月20日簽立系爭切結書後，
    黃錦木有就系爭土地為使用管理，故黃錦木承繼原出租人黃
    火地位，而將系爭土地出租繼續出租與訴外人曾登田云云。
    然查，被告除否認與黃錦木間有借名登記之約定外，黃錦木
    從93年5月20日簽立系爭切結書後至過世前，確實從未對系
    爭土地為使用及管理，更無原告所稱由黃錦木承繼原出租人
    黃火地位之情事。事實上，於黃火過世後，因黃錦木、黃錦
    聰及被告三人協議由被告取得系爭土地之所有權，故系爭土
    地確實是由被告黃措承繼原出租人黃火地位，並由被告向承
    租人收取租金。是以，由黃錦木從未對系爭土地有為使用及
    管理，此與借名登記契約之要件不合可證，被告與黃錦木間
    確無借名登記之約定，本件系爭切結書確非真實。由證人黃
    錦聰之供述亦可證明，黃錦聰依照當初與被告及黃錦木之協
    議（內容同系爭遺產分割契約書），協議內容是要將648 地
    號分給被告，並因而將印章交付及授權與被告，黃錦聰授權
    之範圍亦應僅限於上述三人協議之範圍，並未包含系爭切結
    書之範圍，黃錦聰並不知悉有系爭切結書存在，系爭切結書
    確實未經被告及黃錦聰同意，否則，若被告與黃錦木間若確
    有系爭切結書（借名登記）之約定，何以黃錦木竟從未就系
    爭土地為使用及管理。職是，原告辯稱被告與黃錦木間有訂
    立借名登記之契約，系爭土地仍係由黃錦木保有收益及處分
    權云云，顯係原告等虛辯之詞而不可採。
  (3)縱鈞院認為上揭切結書為借名登記之無名契約（被告仍否認
    之），然由契約中附記「為黃措農保參加之資格暫將該筆土
    地以黃措名義登記」可知，系爭切結書實附有黃錦木終止借
    名登記契約之停止條件。此可由證人黃春之證言：「（
    法官：你確定切結書的內容是你媽媽同意？）證人：是，我
    媽媽事先就跟我們說女兒不能分財產，財產是分給二個兒子
    ，切結書上的648地號是分給黃錦木。媽媽說是為了農保，
    往生後財產要歸還給黃錦木。」亦可證，系爭切結書確實附
    有「被告死亡或不參加農保」之停止條件。準此，系爭切結
    書之目的既係為讓被告參加農保而將系爭土地暫時以被告之
    名義登記，故於「被告死亡或不參加農保」之停止條件成就
    前，黃錦木及原告二人即不得終止系爭借名登記契約。從而
    ，縱鈞院認為被告與黃錦木就系爭土地有成立借名登記契約
    ，然因黃錦木與被告間關於借名登記契約之終止，有約定「
    被告過世或不參加農保」之停止條件，故被告迄今既仍生存
    ，亦繼續參加農保，故上揭終止借名登記契約之停止條件即
    尚未成就，原告既為黃錦木之繼承人，亦應繼承上揭權利義
    務關係。職是，本件原告終止借名登記契約之條件尚未成就
    ，原告終止借名登記契約，請求被告返還系爭土地即無理由
    。末者，被告亦否認其有利用為系爭土地所有權登記名義人
    之機會，欲無權處分系爭土地，致損害原告二人之利益之行
    為，此實係原告之空言主張，皆無任何依據，原告自應依民
    事訴訟法第277條之規定，負舉證證明之責以證其說等語，
    資為抗辯，並聲明：原告之訴駁回；訴訟費用由原告負擔。
四、法院之判斷：
  (1)原告起訴主張上揭之事實，業據證人即代辦繼承登記之地政
    士劉輝龍到庭結證稱：「（切結書是否是你製作的？）是我
    製作，切結書是黃錦木與她媽媽要求製作的，是為了農會會
    員的資格，將來要領取老農年金、參加農保用，其他的繼承
    人也都親自用印，當時我有跟他們解釋切結書的用意，他也
    都知道也都同意，而且每人都有一份。」等語；證人即被告
    之女林黃暖到庭結證稱：「（你知道648地號土地是要分
    給誰？）黃錦木，是為了農保問題才登記在我媽媽的名下，
    當時在家裡我有聽我媽媽說過。」、「（當時代書有無向你
    們解釋切結書的用意？）有。當時我媽媽也在場。」等語；
    證人即被告之女黃品到庭結證稱：「（你知道648地號土
    地在你父親過世後約定登記給誰？）是分給黃錦木，但為了
    農保問題先登記在我媽媽的名下，等我媽媽過世後再還給黃
    錦木，我父親生前就已經跟媽媽說財產如何分割，我有聽我
    媽媽這麼說。」、「（切結書是否是你親自用印？）是，用
    印時我媽媽在場，當時除了黃錦聰其他的繼承人都在場，黃
    錦聰在我們去蓋章前他就已經蓋好章了，當時代書有跟我們
    解釋切結書的用意。」等語；證人即被告之女黃春到庭結
    證稱：「（有無看過切結書？）有，印章交給代書，親自看
    代書辦的，當時我媽媽及我們三姊妹、黃錦木都在場。」、
    「（你確定切結書的內容是你媽媽同意？）是，我媽媽事先
    就跟我們說女兒不能分財產，財產是分給二個兒子，切結書
    上的648地號是分給黃錦木。媽媽說是為了農保，往生後財
    產要歸還給黃錦木。」等語明確，互核相符，是堪信原告所
    主張之事實為真正。
  (2)被告雖聲請傳喚證人即被告之子黃錦聰到庭結證稱：「648
    地號是要分給我媽媽，這是我、我弟弟、我媽媽談好的。」
    、「（切結書是否看過？）印章是我的，但我沒有蓋，我不
    知道有這份切結書。」等語。惟查，證人黃錦聰上開證述，
    與證人劉輝龍、林黃暖、黃品、黃春之證詞明顯相左
    ，又依黃火之財產分配可知，家族不動產向由男性繼承人取
    得，證人黃錦聰現為被告之惟一男性繼承人，與系爭土地之
    歸屬有利害關係，其證詞自難免偏頗不實，不足採信。
  (3)按稱「借名登記」者，謂當事人約定一方將自己之財產以他
    方名義登記，而仍由自己管理、使用、處分，他方允就該財
    產為出名登記之契約，其成立側重於借名者與出名者間之信
    任關係。惟系爭切結書之目的，非為黃錦木需借被告之名義
    登記，而係為使被告能保有參加農保之資格，即非為黃錦木
    之利益，而係為被告之利益所訂，為一無名契約，其性質較
    類似使用借貸關係，應類推使用借貸之相關規定。次按借用
    人違反約定或依物之性質而定之方法使用借用物，或未經貸
    與人同意允許第三人使用者，貸與人得終止契約。民法第47
    2條第1項第2款定有明文。被告雖抗辯縱系爭切結書為真正
    ，惟除被告死亡或不參加農保，原告仍不得任意終止契約，
    惟被告否認系爭土地為原告所有，而以所有權人之身份使用
    系爭土地並申請補發所有權狀，堪認為「以違反約定之方法
    使用借用物」，是原告終止系爭切結書之契約關係，於法即
    屬有據，被告上開所辯，委無可採。
  (4)綜上所述，系爭切結書為真正，被告與原告之被繼承人黃錦
    木間成立類似使用借貸之無名契約關係，原告並已合法終止
    上開契約關係，從而，原告依系爭切結書之契約關係，請求
    被告將系爭土地所有權移轉登記與原告公同共有，為有理由
    ，應予准許。
五、訴訟費用負擔之依據：民事訴訟法第78條。
中    華    民    國   100    年    1     月    31    日
                  民事第二庭    法  官  施錫揮
以上正本係照原本作成。
如不服本判決，須於判決送達後20日內向本院提出上訴狀。（須
按他造當事人之人數附繕本）。如委任律師提起上訴者，應一併
繳納上訴審裁判費。
中    華    民    國   100    年    1     月    31    日
                                書記官  梁高賓